【裁判字號】    96,上訴,4798
【裁判日期】    970103
【裁判案由】    妨害自由
【裁判全文】
臺灣高等法院刑事判決                96年度上訴字第4798號
  上  訴  人
  即  被  告  甲○○
  選任辯護人  李長生律師
上列上訴人因妨害自由等案件，不服臺灣臺北地方法院96年度訴
緝字第 165號，中華民國96年10月12日第一審判決（起訴案號：
臺灣臺北地方法院檢察署86年度偵字第2221號），提起上訴，本
院判決如下：
    主  文
原判決撤銷。
甲○○共同私行拘禁，處有期徒刑壹年，減為有期徒刑陸月，如
易科罰金以銀元佰元即新台幣玖佰元折算壹日。。
    事  實
一、佡家宏（通緝中）因乙○○之妻王正芬於民國（下同）83年
    間向其借款，尚欠約新臺幣（下同） 200萬元未還，乃委請
    甲○○協助討債，甲○○應允此事後，由佡家宏於85年12月
    12日中午12時許以電話聯絡乙○○，佯稱欲與乙○○商討關
    於乙○○所涉詐欺案件由佡家宏出庭作證乙事，雙方相約於
    同日下午1時許在臺北市○○○路179號1樓「豪情七海」餐
    廳碰面，迨乙○○依約前往後，佡家宏及甲○○已在場等候
    ，並藉詞餐廳談話不方便，邀約乙○○前往甲○○前所佔用
    並供辦公室使用位於臺北市○○路328號 9樓之7之臺北地方
    法院法拍屋內商談，乙○○不疑有他，遂依二人指示駕車前
    往該址，抵達該址後，現場已有甲○○雇用之丁建民（所涉
    妨害自由部分業經執行完畢）、林剛玄（綽號「小玄」，所
    涉妨害自由部分業經執行完畢）及真實姓名年籍不詳綽號「
    小可」、「阿琪」之成年男子等四人在場等候，佡家宏、甲
    ○○與乙○○旋進入辦公室內之一房間商談，丁建民、林剛
    玄等人則在外守侯待命。佡家宏與甲○○甫進入房間，即要
    求乙○○還款，因雙方對於金額意見不一，甲○○遂示意佡
    家宏先行離去，由甲○○繼續向乙○○催討債務，並出言向
    乙○○恫稱：「若拿不出錢來，就要幹掉你」等語，以加害
    生命安全之事恐嚇乙○○，並要求乙○○打電話籌款，致使
    乙○○心生畏懼，危害於乙○○生命之安全，乙○○於同日
    下午3時許，受迫打電話向其妻王正芬求援，要求王正芬籌
    款200萬元現金，因王正芬遲未能籌得款項，甲○○復於同
    日下午5時許，以電話聯絡乙○○之友人張正文（業經無罪
    判決確定）前來，由張正文居中斡旋還款之事。迄同日晚間
    9 時許，因王正芬仍未籌得款項，甲○○遂指示同有犯意聯
    絡之丁建民、林剛玄、「阿琪」、「小可」等四人繼續在辦
    公室守候，禁止乙○○離去而予私行拘禁，甲○○則與張正
    文先行離去。翌（13）日甲○○再偕同張正文返回上址辦公
    室，續與乙○○商討還款一事，並授意張正文電邀王正芬於
    該日下午3時許，前往臺北市○○路、永康街口之「聖瑪琍
    餐廳」商談付款交人事宜，因張正文與王正芬前已熟識，甲
    ○○要求張正文代表前往協商，並由林剛玄陪同。因王正芬
    堅持須知悉乙○○行蹤才願同時付款交人，惟張正文恐甲○
    ○對其不利拒不透露，雙方協商未果，甲○○知悉後，續迫
    使乙○○與王正芬聯絡籌款一事，雙方並敲定 200萬元現金
    改以 50萬元現金及面額150萬元之支票，另並交付空白支票
    多張，又因上址為辦公室，丁建民等看守者不便休憩，甲○
    ○復於同日晚間 8時許，另指示同有犯意聯絡之不詳姓名成
    年男子「小郭」、「小可」、「小袁」及另一真實姓名年籍
    不詳之成年男子等4人，將乙○○載往前由甲○○另所佔用
    位於臺北市○○街67巷39號之法拍屋內續行拘禁，甲○○與
    張正文、丁建民、林剛玄四人則共往臺北市○○○路「富都
    三溫暖」內過夜。翌（14）日甲○○續行迫使乙○○打電話
    籌款，嗣於同日中午，待王正芬備妥50萬元現金及150萬元
    支票後，甲○○為免遭警查獲，乃要求乙○○分別與王正芬
    、王復華（業經判決無罪確定）聯絡，將上開款項委交王復
    華代轉，乙○○即致電拜託王復華，並聯絡王正芬，請王正
    芬與王復華協調代轉款項一事，王復華迭經乙○○、王正芬
    請託乃予同意，王正芬遂於同日下午3時許，將50萬元現金
    及面額共計150萬元之支票5張（付款人均為臺灣省合作金庫
    、金額分別50萬元1張、30萬元2張、20萬元2張）及付款人
    均為臺灣省合作金庫之空白支票11張等物，送交王復華位於
    臺北市○○路○段618號4樓辦公室交王復華收受，而姓名年
    籍不詳之成年男子「小郭」於同日中午依指示將乙○○帶回
    長春路之辦公室房間內看管，丁建民則依甲○○指示在外守
    候。嗣甲○○於同日下午3時30分許，致電王復華查證已取
    得款項無誤後，始釋回乙○○，乙○○即趕至王復華辦公室
    與王正芬會合，因王正芬事前已報警求救，警方於乙○○安
    全到達後，於同日下午4時許，至王復華辦公室扣得王正芬
    所交付之現金及支票，再循線查悉上情。
二、案經臺北市政府警察局大安分局報請臺灣臺北地方法院檢察
    署檢察官偵查起訴。
    理  由
一、上揭犯罪事實，業據上訴人即被告甲○○於原審法院審理時
    及本院審理時供承不諱在卷，核與證人乙○○、王正芬指、
    證述乙○○如何於上開時地遭被告甲○○、佡家宏及丁建民
    、林剛玄、「阿琪」、「小可」、「小郭」、「小袁」及另
    一不知名之成年男子等人出言恫嚇及私行拘禁，王正芬並因
    而依指示交付50萬元現金、面額共計150萬元之支票5張（付
    款人均為臺灣省合作金庫、面額分別50萬元1紙、30萬元2紙
    、20萬元2紙）及付款人均為臺灣省合作金庫之空白支票11
    紙等情大致相符，並據同案被告張正文、丁建民於偵、審時
    分別供述綦詳在卷（見臺灣臺北地方法院檢察署86年度偵字
    第7339號、臺灣臺北地方法院86年度訴字第2384號筆錄資料
    、本院88年度上訴字第3028號筆錄資料），依同案被告丁建
    民於臺灣臺北地方法院86年度訴字第2384號案件審理時供稱
    ：伊有於85年12月12日晚上依甲○○指示，與林剛玄、「小
    可」、「阿琪」等人留守在上址長春路處所。後來甲○○說
    因乙○○欠錢未還，叫乙○○待著等他回來再處理云云（見
    88年度訴字第2384號卷88年4月29日審理筆錄），此外並有
    經警於85年12月14日在王復華上開處所查扣由王正芬所交付
    之50萬元現金、面額共計150萬元支票5紙（付款人均為臺灣
    省合作金庫、面額分別50萬元1紙、30萬元2紙、20萬元2紙
    ）及付款人均為臺灣省合作金庫之空白支票11紙，有扣押證
    明筆錄及證人王正芬出具之贓物認領領據等附卷可參。而同
    案被告丁建民、林剛玄所涉本件共
    同私行拘禁乙○○案件，並分別經法院判處有期徒刑6月確
    定，暨均執行完畢出監在案，有各該刑事判決及案卷及丁建
    民及林剛玄本院國前案資料查詢資料等在卷可佐，是被告上
    揭自白堪認與事實相符，事證明確，被告犯行，洵堪認定。
二、按刑法第302 條第1 項所謂以其他非法方法，剝奪人之行動
    自由，係對於同條項私行拘禁之補充規定，若於剝奪被害人
    之行動自由後將被害人拘禁於一定之處所，繼續較久之時間
    ，即屬私行拘禁；另按刑法第 305條之恐嚇罪，係指單純以
    將來加害生命、身體、自由、名譽、財產之事，恐嚇他人致
    生危害於安全者而言。如對於他人之生命、身體等，以現實
    之強暴脅迫手段加以危害要挾，使人行無義務之事或妨害人
    行使權利，應構成刑法第304條之強制罪，而非同法第305條
    之恐嚇危害安全罪。又刑法第 302條之妨害自由罪，係妨害
    他人自由之概括的規定，故行為人具有一定目的，以非法方
    法剝奪人之行動自由者，除法律別有處罰較重之規定（例如
    略誘及擄人勒贖等罪），應適用各該規定處斷外，如以使人
    行無義務之事，或妨害人行使權利為目的，而其強暴脅迫復
    已達於剝奪人行動自由之程度，即祇成立本罪，不應再依同
    法第304條論處，（參照最高法院 93年度臺上字第3309號判
    決意旨）。查本件被告於上開時、地對被害人乙○○施以現
    實強暴、脅迫手段加以危害要脅，而非單純以將來加害生命
    、身體、自由、名譽、財產之事，恐嚇被害人乙○○，致生
    危害於安全，自不構成刑法第305條之恐嚇危害安全罪；且
    被告對證人乙○○施以上開強暴、脅迫行為之目的，在於迫
    使乙○○撥打電話向王正芬籌款而行無義務之事，惟其強暴
    、脅迫行為，已達剝奪乙○○行動自由之程度，應僅成立刑
    法第302條第1項之以非法方法剝奪人之行動自由罪，不另構
    成刑法第304條之強制罪。是核被告甲○○所為，係犯刑法
    第302條第1項之剝奪他人行動自由罪。被告以強暴、脅迫方
    式使人行無義務事之低度行為，應為剝奪他人行動自由之高
    度行為所吸收，不另論罪，起訴書認另應論以刑法第304 條
    第1項之強制罪、第305條之恐嚇危害安全罪，容有誤會。又
    被告與佡家宏、丁建民、林剛玄、「阿琪」、「小可」、「
    小郭」、「小袁」及另一真實姓名年籍不詳之成年男子等人
    間，就上開行為有犯意聯絡及行為分擔，均為共同正犯。而
    查被告行為後，刑法業於94年2月2日修正公佈，並於95年7
    月1日施行，修正前刑法第28條規定：「二人以上共同『實
    施』犯罪之行為者，皆為共同正犯。」修正後為：「二人以
    上共同『實行』犯罪之行為者，皆為共同正犯。」，將舊法
    之「實施」修正為「實行」。原「實施」之概念，包含陰謀
    、預備、著手及實行等階段之行為，修正後僅共同實行犯罪
    行為始成立共同正犯。是新法共同正犯之範圍已有限縮，排
    除陰謀犯、預備犯之共同正犯，新舊法就共同正犯之範圍既
    因此而有變動，自屬犯罪後法律有變更，並以修正前之規定
    較不利於被告，固應適用修正後刑法第28條之規定（參照最
    高法院96年度台上字第5208號判決意旨），惟以本件被告所
    減處之刑，其易科罰金之折算標準，以修正前之規定較有利
    於被告（詳後述），綜合本件被告犯罪情節，並依適用法律
    不宜割裂原則，同應適用修正前即行為時刑法第28條之規定
    。原審對被告甲○○予以論罪科刑，固非無見，惟查：被告
    甲○○受同案被告佡家宏之託，代為向乙○○催討債務，而
    於85年12月12日指示同有犯意聯絡之丁建民、林剛玄、「阿
    琪」、「小可」等四人在位於臺北市○○路328號9樓之7之
    辦公室外看守，禁  止乙○○離去而予私行拘禁，復於85年
    12月13日另指示同有犯意聯絡之不詳姓名成年男子「小郭」
    、「小可」、「小袁」及另一真實姓名年籍不詳之成年男子
    等四人，將乙○○載往其另所佔用位於臺北市○○街67巷39
    號之法拍屋內續行拘禁，是本件被告甲○○與佡家宏、丁建
    民、林剛玄、「阿琪」、「小可」、「小郭」、「小袁」及
    另一真實姓名年籍不詳之成年男子等人間，就上開行為互有
    犯意聯絡及行為分擔，均為共同正犯，原審僅認被告甲○○
    與佡家宏、丁建民、林剛玄、「阿琪」、「小可」、「小郭
    」間，就本件犯行有犯意聯絡及行為分擔，核與事實不符，
    尚有未洽，又被告行為後，刑法第28條業已修正，新法共同
    正犯之範圍已有限縮，排除陰謀犯、預備犯之共同正犯，新
    舊法就共同正犯之範圍既因此而有變動，自屬犯罪後法律有
    變更，並以修正前之規定較不利於被告，自應適用修正後刑
    法第28條之規定（參照最高法院96年度台上字第5208號判決
    意旨），原審認刑法第28條修正前後之規定，對被告而言無
    較有利或不利之情形，且非刑罰法令之變更，自無新舊法適
    用之比較，其論斷亦有未洽，是被告上訴意旨固未指摘及此
    ，惟原判決既有可議，自應由本院予以撤銷改判，爰審酌被
    告甲○○之素行、犯罪之動機、目的、手段，為協助他人索
    討債務，竟恃人多勢眾而以妨害被害人乙○○行動自由之方
    式，迫使被害人乙○○及王正芬償還債務，被告並係居於指
    揮領導之地位，被害人乙○○因而所遭剝奪行動自由之時間
    、所受之損害非輕及被告犯罪後坦承犯行等一切情狀，量處
    有期徒刑1年，而查被告犯罪時間係在96年4月24日前，所犯
    合於中華民國96年罪犯減刑條例減刑之規定，雖於87 年3月
    31日經臺灣臺北地方法院發佈通緝，惟於96年9月5日自行到
    案說明，有臺北市政府警察局萬華分局調查筆錄及解送人犯
    報告書在卷可稽，核無該條例第5條所定不得減刑情形，應
    依該條例第2條第1項第3款、第7條之規定減其宣告刑二分之
    一。而查被告行為後，刑法第41條業於90年1月10日經總統
    修正公布，於90年1月12日施行，將得易科罰金之最高本刑
    由三年以下提高為五年以下，經比較新舊法之結果，以90年
    1月12日修正後之規定較有利於被告，嗣該條又於94 年2月2
    日經總統修正公布，於95年7月1日施行，修正前刑法第41條
    第1項前段規定：「犯最重本刑為5年以下有期徒刑以下之刑
    之罪，而受6個月以下有期徒刑或拘役之宣告，因身體、教
    育、職業、家庭之關係或其他正當事由，執行顯有困難者，
    得以1元以上3元以下折算一日，易科罰金。」，又易科罰金
    折算標準，依修正前罰金罰鍰提高標準條例第2條前段（現
    已刪除）規定，就其原定數額提高為100倍折算1日，則被告
    之易科罰金折算標準，應以銀元300元折算1日，經折算為新
    臺幣後，應以新臺幣900元折算為1日。惟95年7月1日修正公
    布施行之刑法第1條第1項前段則規定：「犯最重本刑為五年
    以下有期徒刑以下之刑之罪，而受六個月以下有期徒刑或拘
    役之宣告者，得以新臺幣一千元、二千元或三千元折算一日
    ，易科罰金。」，比較修正前後之易科罰金折算標準，以95
    年7月1日修正公布施行前之規定，較有利於被告，依刑法第
    2條第1項之規定，並依修正前刑法第41條第1項前段規定，
    諭知易科罰金之折算標準。
據上論斷，應依刑事訴訟法第369條第1項前段、第364條、第299
條第1項前段，刑法第2條第1項前段、修正前刑法第28條、刑法
第302條第1項、修正前刑法第41條第1項前段，中華民國96年罪
犯減刑條例第2條第1項第3款、第7條、第9條，刑法施行法第1條
之1，廢止前罰金罰鍰提高標準條例第2條，判決如主文。
本案經檢察官許美女到庭執行職務。
中    華    民    國    97    年     1    月    3    日
            刑事第五庭    審判長法  官  陳祐治
                                法  官  張明松
                                法  官  張傳栗
以上正本證明與原本無異。
如不服本判決，應於收受送達後十日內向本院提出上訴書狀，其
未敘述上訴之理由者並得於提起上訴後十日內向本院補提理由書
（均須按他造當事人之人數附繕本）。
                                 書記官  李佩真
中    華    民    國    97    年    1     月    3     日
附錄：本案論罪科刑法條全文
刑法第302 條第1 項
私行拘禁或以其他非法方法，剝奪人之行動自由者，處5 年以下
有期徒刑、拘役或3 百元以下罰金。


司法院資訊處製作；財團法人民間司法改革基金會備份。
